【裁判字號】    97,訴,938
【裁判日期】    970624
【裁判案由】    塗銷所有權登記 等
【裁判全文】
臺灣高雄地方法院民事判決               97年度訴字第938號
原      告  乙○○
訴訟代理人  林榮和律師
被      告  丙○○
            甲○○
上列當事人間請求塗銷所有權登記等事件，經本院於民國97年6
月10日言詞辯論終結，判決如下：
    主      文
原告之訴駁回。
訴訟費用由原告負擔。
    事實及理由
一、本件被告甲○○未於言詞辯論期日到場，經核無民事訴訟法
    第386 條所列各款之情形，爰依原告之聲請，准由其一造辯
    論而為判決。
二、按訴狀送達後，原告不得將原訴變更或追加他訴，但有請求
    之基礎事實同一、不甚礙被告之防禦及訴訟之終結之情形者
    ，不在此限，民事訴訟法第255 條第1 項第2 、7 款定有明
    文。本件原告於起訴時原以所有權之法律關係聲明請求：(一)
    、本院82年度執全字第156 號被告甲○○就被告丙○○所有
    門牌號碼高雄縣仁武鄉○○路248 號（建號高雄縣仁武鄉○
    ○段235 號）所為假扣押執行程序應予塗銷；(二)、被告丙○
    ○應將高雄縣仁武地政事務所91年11月23日所為坐落高雄縣
    仁武鄉○○段235 建號，門牌高雄縣仁武鄉○○路248 號房
    屋建物登記辦理塗銷，嗣則同上請求權基礎而撤回上開第2
    項訴之聲明，並變更訴之聲明為：被告應向本院民事執行處
    撤回本院82年度執全字第156 號就門牌號碼高雄縣仁武鄉○
    ○路248 號房屋所為假扣押執行程序，迨於本院審理中則變
    更其請求權基礎為代位土地出賣人陳其宗行使其提起第三人
    異議之訴之權利而另聲明求為判決：本院82年度執全字第15
    6 號被告甲○○與被告丙○○間假扣押強制執行事件，就門
    牌號碼高雄縣仁武鄉○○路248 號房屋所為查封之強制執行
    程序應予撤銷，而被告丙○○就此之變更雖無異議而為言詞
    辯論，惟被告甲○○則未到場表示置否，然原告原即係以其
    向訴外人陳其宗所買受之上開土地並無任何建物，惟其上竟
    有被告甲○○對前開不存在房屋所為之假扣押執行故為本訴
    之提起，其前後之請求均據此為之，是其據以對被告請求之
    基礎事實尚屬同一，且此之變更亦不甚礙被告之防禦及訴訟
    之終結，揆諸上開規定，原告變更其請求權基礎並為聲明之
    更正，尚為法之所許，合先敘明。
三、本件原告主張伊於民國96年6 月21日乃向陳其宗買受其所有
    座落高雄縣仁武鄉○○段第1015地號土地（重測前地號蛇子
    形段第139 之5） ，並已辦畢所有權之移轉登記及點交，而
    伊在購買上開土地時該地為空地，其上並無任何建物，土地
    登記謄本上亦無建號之記載，詎伊買受該地後因欲興建工廠
    而向高雄縣政府申請工廠建築執照時，竟遭之以上開土地上
    有他人建物，並經法院查封在案而駁回伊之申請，嗣伊經請
    領土地及建物登記謄本，始查悉上開土地上竟登記有被告丙
    ○○所有之門牌號碼高雄縣仁武鄉○○路248 號磚造鐵架房
    屋乙棟（同鄉○○段248 建號），且經被告甲○○即丙○○
    之債權人聲請鈞院以82年度執全字第156 號強制執行事件為
    假扣押執行查封在案，然上開建物係陳其宗所有而非為被告
    丙○○所有之物，此早經鈞院判決確定並為返還之執行完畢
    ，且該諸建物亦早已滅失，上開假扣押之執行自因標的物之
    滅失而應已消滅，其強制執行程序即應以撤銷，今伊之債務
    人即土地出賣人陳其宗就該假扣押之查封執行既怠於提起第
    三人異議之訴以撤銷該強制執行程序，致伊就上開土地無法
    申請建廠執照，其所交付之土地自為給付不完全，伊自得代
    位原所有權人陳其宗行使其權利以排除侵害，為此爰依民法
    第242 條、強制執行法第15條之規定，聲明求為判命鈞院82
    年度執全字第156 號被告甲○○與被告丙○○間假扣押強制
    執行事件，就門牌號碼高雄縣仁武鄉○○路248 號房屋所為
    查封之強制執行程序應予撤銷。
四、被告甲○○於最後言詞辯論期日未到場，據其以前到場聲明
    及陳述則以伊之債務人丙○○迄未清償其應付未付之債務，
    伊自不能撤回上開假扣押之執行等語為辯，並聲明求為判決
    駁回原告之訴。
五、被告丙○○則以系爭建物原均為伊所有，嗣縱經陳其宗提起
    遷讓房屋之訴，該確定判決亦認伊僅應返還磚造平房之部分
    而不及於其他（涼棚、石棉瓦造平房），而伊所有上開建物
    嗣乃為陳其宗破壞毀損而僅餘水泥基座，其上之鐵架及屋內
    之模具亦均下落不明，伊已對陳其宗提起毀損之告訴惟尚未
    偵結，且伊與甲○○間之債權債務關係尚未解決，原告自不
    得請求塗銷該假扣押登記等語為辯，並聲明求為判決駁回原
    告之訴。
六、按「債權人代位行使之權利，原為債務人之權利，必於債務
    人有怠於行使其權利情事時，始得為之，若債務人對於第三
    人已無權利之存在，或經行使而無效果時，即無代位行使權
    利之餘地。」，最高法院50年台上字第408 號著有判例。本
    件原告固以伊向陳其宗購得之上開土地乃因有前揭假扣押之
    查封執行而致伊無法為申請建廠執照，其所為者即為不完全
    之給付，惟陳其宗就此假扣押原因業已消滅之執行程序乃怠
    於聲請撤銷，故伊即有代位陳其宗提起本件第三人異議之訴
    之必要云云，並據提出不動產買賣契約書、支票、土地暨建
    物登記第二類謄本等件為證，惟查，本院82年度執全字第15
    6 號強制執行事件經被告甲○○指封者為含磚築平房及鋼筋
    石棉瓦車棚在內之Ｌ形建物（面積經複丈結果計86.54 ㎡）
    與模具112 付、鐵架24支等物，而陳其宗就系爭假扣押之執
    行，乃於查封後之96年6 月15日以土地所有權人之身分向本
    院執行處陳明系爭執行標的之建物業均已崩塌不存在而請求
    「撤回」該建物之查封登記，本院執行處受理後旋即通知被
    告就此陳述意見，並經被告分別具狀為陳述，嗣原告則於96
    年12月21日以土地買受人之身分向本院執行處查詢系爭執行
    事件是否終結乙事，且陳其宗於97年3 月7 日並委由代理人
    聲請閱覽卷宗，而高雄縣政府並於97年3 月12日函詢本院執
    行處以擬核發維生好實業有限公司負責人乙○○之建造執照
    申請是否有無妨礙原執行之效果等語，惟本院執行處尚未予
    以函覆乙情，此經本院調閱本院82年度執全字第156 號強制
    執行卷宗查明無訛，而陳其宗於前乃就上開土地所存建物（
    涼棚8 ㎡、磚造平房60㎡、石棉瓦造平房17㎡）中之涼棚、
    磚造平房部分對被告丙○○提起遷讓房屋之訴，後該訴於上
    訴審中乃確定涼棚部分屬被告丙○○所有，被告丙○○則應
    將屬陳其宗所有之磚造平房部分遷讓返還，嗣該磚造平房部
    分並經強制執行而點交予陳其宗完畢乙節，此經本院調閱本
    院鳳山簡易庭82年度鳳簡字第679 號及本院83年度執字第95
    93號卷宗查明無誤，是原告之前手即陳其宗就系爭假扣押執
    行事件於前既已以土地所有權人之身分，執執行標的物業已
    滅失之事由向執行法院為撤銷查封之聲請，且此並為本院執
    行處所受理而迄未處理完畢，其就存於上開土地地上物所為
    之系爭假扣押執行程序，自已依法行使其權利而無怠忽之情
    事，況原告之前手即陳其宗就系爭假扣押執行程序所查封之
    標的物僅確定有其中磚造平房部分之所有權，其得請求排除
    者亦僅及於此部而不及於其他，系爭假扣押執行程序自無從
    因此而得全部撤銷，則縱原告之債務人依此行使其權利而對
    之提起第三人異議之訴，此亦無得達成其排除之效果，則依
    上開說明，為其債權人之原告即無代位行使該權利之餘地，
    其據此逕主張代位提起本件之訴，依法自屬無據，從而原告
    主張依民法第242 條、強制執行法第15條之規定請求撤銷本
    院82年度執全字第156 號執行事件所為之強制執行程序為無
    理由，依法自應予以駁回。
七、據上論結，本件原告之訴為無理由，合依民事訴訟法第385
    條第1 項、第78條，判決如主文。
中    華    民    國    97    年    6     月    24    日
                        民事第一庭    法  官  黃宏欽
正本係照原本作成。
如不服本判決，應於送達後20日內，向本院提出上訴狀並表明上
訴理由，如於本判決送達前提起上訴者，應於判決送達後10日內
補提上訴理由書（須附繕本）。
中    華    民    國    97    年    6     月    24    日
                                書記官  陳心儀


司法院資訊處製作；財團法人民間司法改革基金會備份。
